【裁判字號】    97,台上,2108
【裁判日期】    971009
【裁判案由】    請求給付家庭生活費用等
【裁判全文】
最高法院民事判決            九十七年度台上字第二一○八號
上  訴  人  甲○○
訴訟代理人  曾彥錚律師
被 上訴 人  乙○○
訴訟代理人  陳益軒律師
上列當事人間請求給付家庭生活費用等事件，上訴人對於中華民
國九十七年五月十三日台灣高等法院台中分院第二審判決（九十
七年度家上字第一號），提起上訴，本院判決如下：
    主  文
原判決關於駁回上訴人之上訴暨該訴訟費用部分廢棄，發回台灣
高等法院台中分院。
    理  由
本件上訴人主張：伊與被上訴人係夫妻，育有二名子女。兩造於
婚後即協議由伊專司照顧家庭，家庭生活費用則由被上訴人全額
負擔。豈料被上訴人於民國九十一年五月二十六日無故離家，初
始每月仍匯新台幣（下同）五萬元作為家庭生活費用，然自九十
一年十一月起，因被上訴人要求簽署離婚協議書，遭伊拒絕後，
被上訴人即未再支付家庭生活費用。所有經濟重擔及家事勞動均
由伊獨立負擔。以被上訴人所得及之前匯款記錄，衡之被上訴人
經濟能力足可支付自九十一年十一月起至九十六年四月止共五十
四個月之家庭生活費用。按伊及子女共三人每人各二萬元計，共
三百二十四萬元。因被上訴人應支付而未支付，由伊之代為支付
是被上訴人本應履行之債務而獲有不當得利，爰依民法第一百七
十九條規定，求為命被上訴人給付二百二十四萬二千四百零八元
本息之判決（未繫屬本院者，不予贅列）。
被上訴人則以：伊非單方負有支付家庭生活費用義務之人，上訴
人亦需依其經濟能力、家事勞動或其他情事分擔家庭生活費用，
且上訴人係因子女之生活所需而支付此部分生活費用，並非無法
律上之原因，是上訴人依據不當得利請求伊應全部負擔此部分之
費用，顯無理由。再者伊於離家後，仍負擔子女之健保費用、上
訴人名下二棟房屋之貸款、子女之學費、過年紅包、零用金及補
習費等部分之家庭費用。反之，上訴人已將其名下其中一棟房屋
出售，並仍擁有另一棟房屋及伊交付之三支股票，兩者相加高達
九百餘萬元，足供其及子女生活所需，並遠高於上訴人請求返還
不當得利之金額，上訴人即無何權利可請求伊返還所謂之家庭生
活費用等語，資為抗辯。
原審維持第一審所為命被上訴人給付九十九萬七千五百九十二元
本息之判決，駁回兩造之上訴，無非以：上訴人主張兩造為夫妻
，育有兩名子女。被上訴人於九十一年五月二十六日離家，初尚
按月給付五萬元家庭生活費用，自九十一年十一月未再給付之事
實，為被上訴人所不爭執，堪信為真實。查以上訴人與二名子女
均居住於兩造設籍之台中市南屯區○○街○○之○○號○○樓
。依上訴人所提卷附之行政院主計處頒佈之台中地區平均家庭收
支概況調查報告資料，足認台中市民九十一年至九十四年間每戶
每年所得平均為一百零七萬八千零七十二元，每人每月平均消費
支出為一萬七千三百五十四元，衡諸二名子女就讀之學校係以升
學為主之名校，勢必需要相當之補習費及相關學習費用，並兩造
斯時資力，認上訴人主張其與二名子女自九十一年十一月至九十
六年四月之每人每月家庭生活費用為二萬元，應為可採。次依民
法第一千零零三條之一規定，關於夫妻於婚姻關係存續中對家庭
生活費用應按其經濟能力比例負擔家庭生活費用義務。而經調閱
兩造稅務電子閘門財產所得調件明細表查知，上訴人每年所得約
為十五萬元。被上訴人九十四、九十五年度總所得均各達一百八
十九萬餘元。另上訴人擁有房屋一棟、汽車一輛、出售房屋餘額
及○○人壽解約金，共約五百二十萬元。而被上訴人九十五年度
之財產總額雖僅為二萬元，惟其九十三年從○○銀行退休領得之
退休金為七百零一萬一千七百九十九元，是被上訴人之財產所得
應高於上訴人達一百八十餘萬元。再斟酌九十一年十一月至九十
六年四月係屬二名子女重要之升學階段，嗣二名子女能分別考取
台大醫學系及台中一中等名校名系，上訴人對子女之教養照護必
有相當心力之付出，依上訴人付出之心力與勞力換算之，復衡量
兩造經濟能力、家事勞動等一切情形，認為上訴人應分擔家庭生
活費用五分之一，被上訴人分擔五分之四為合理，依此計算上訴
人應分擔每月家庭生活費用為一萬二千元，被上訴人為四萬八千
元。復按倘非父母不能共同負擔義務，父母之一方支付全部未成
年子女之扶養費後，故非不得依不當得利法律關係向他方請求分
擔，故被上訴人應分擔之扶養費用由上訴人代為支付其應分擔之
部分者，自係無法律上之原因而受利益，上訴人自得依不當得利
之規定，請求被上訴人返還代為支付之家庭生活費用。又因行政
院主計處公布之家庭收支概況調查報告所列家庭之消費支出即指
日常生活之食衣住行育樂、醫療保健、運輸通訊、娛樂消遣、雜
項支出等項目，二名子女之健保費係屬醫療保健類之支出；而被
上訴人給予二名子女之紅包、零用金、補習費、學費等費用，應
係將之用於日常生活之食、衣、行、育、樂方面，均係家庭生活
費用之一部。另被上訴人給付自九十一年五月起至其中一棟房屋
遭上訴人出售之日止之二棟房屋貸款，其中十三樓係供兩造及二
名子女居住之房屋，則被上訴人支付該房屋之貸款，自屬供給家
庭生活居住所需，而為家庭生活費用之一部，又另一棟九樓部分
則為上訴人出租收取租金供家庭生活費用之用，是被上訴人給付
該房屋之貸款亦與家庭生活費用相關，故被上訴人所給付上揭款
項合計一百五十九萬四千四百零八元既為家庭生活費用之一部，
自應自其應分擔之生活費用中扣除，而其於其時應分擔之家庭生
活費用為二百五十九萬二千元，經扣抵後，上訴人代墊金額為九
十九萬七千五百九十二元。從而，上訴人依不當得利之規定請求
返還九十九萬七千五百九十二元本息為有理由，應予准許，逾此
範圍之請求為無理由，應予駁回等詞，為其判斷之基礎。
按家庭生活費用，除法律或契約另有約定外，由夫妻各依其經濟
能力、家事勞動或其他情事分擔之，此觀民法第一千零零三條之
一第一項規定自明。查上訴人於婚後，應被上訴人之要求，辭職
在家專司照顧家庭，所有家庭生活零用金由被上訴人負擔一節，
為被上訴人所不爭執。證人即兩造之女丙○○於第一審亦到庭證
述被上訴人在離家前，兩造有約定，由被上訴人外出工作賺錢，
上訴人照顧家庭生活等語，（見第一審卷第一三七頁）則上訴人
主張兩造婚後就家庭生活費用之分擔方法，已然訂有約定乙節，
似非無稽。倘兩造訂有家庭生活費用分擔之約定依照前開說明，
是否仍得依兩造之經濟能力、家事勞動或其他情事定家庭生活費
用之負擔，即非無推求餘地。原審未予詳查細究，即為上訴人不
利部分之判決，已嫌速斷。次查，上訴人請求被上訴人應給付之
家庭生活費用之期間係自九十一年十一月起至九十六年四月止，
詎原判決認被上訴人所得以扣除之貸款係自九十一年五月起至九
十三年九月止，則上訴人主張被上訴人所支付之房貸縱可認為係
家庭生活費用之一部，而自其應給付之家庭生活費用中扣除，自
九十一年五月至同年十月止被上訴人所支付之房貸，不應再予扣
除（見原審卷第九六頁），是否無據，亦有待釐清。原審未遑詳
予調查審認，遽為上訴人敗訴之判決，自屬可議。上訴論旨，指
摘不利其部分之原判決不當，求予廢棄，非無理由。
據上論結，本件上訴為有理由。依民事訴訟法第四百七十七條第
一項、第四百七十八條第二項，判決如主文。
中    華    民    國  九十七  年    十    月    九    日
                      最高法院民事第四庭
                          審判長法官  許  朝  雄
                                法官  陳  淑  敏
                                法官  鄭  玉  山
                                法官  袁  靜  文
                                法官  許  正  順
      本件正本證明與原本無異
                                      書  記  官
中    華    民    國  九十七  年    十    月   二十   日
                                                     


司法院資訊處製作；財團法人民間司法改革基金會備份。
